最高法院刑事判決　　　　　　　　　　　　　　　九十一年度台上字第四一五七號
　　上　訴　人　甲○○
右上訴人因偽造文書案件，不服台灣高等法院中華民國八十八年十一月二十五日第二
審更審判決（八十八年度上更(一)字第五九號，起訴案號：台灣台北地方法院檢察署八
十四年度偵字第一八五０六號），提起上訴，本院判決如左：
    主  文
原判決撤銷，發回台灣高等法院。
    理  由
本件原判決認定上訴人甲○○明知渠財務已週轉不靈，無償付借款之能力，且無不動
產可供抵押，竟與代書孫志皋（已判決確定）基於共同意圖為自己不法所有之概括犯
意，先由上訴人簽立支票一紙、本票三紙，交由孫志皋持向其同窗好友劉東黎之父劉
海林借款，並詐稱：上訴人願提供不動產設定抵押做為擔保，使劉海林陷於錯誤，誤
信上訴人之信用資力及確可提供不動產擔保，而於民國八十一年六月九日第一次借款
予上訴人新台幣（下同）四百萬元，詳如原判決附表（二）之１所示。孫志皋旋於一
週後，約同年月十六日上午，利用其先前執行代書業務，向地政事務所所申領留下如
原判決附表（一）１、２、３所示之建築改良物登記簿謄本，以修正液加以竄改謄本
之內容，或直接於空白欄位填寫之方式，連續偽造如原判決附表（一）１、２、３所
示之所有權移轉及設定抵押權等不實事項，再將偽造不實之建築改良物登記簿謄本加
以影印，足以生損害於黃俊雄、彰泰汽車公司、廖聰賢、呂月英、台北縣板橋信用合
作社、曾春梅、台北銀行、劉海林之權利及地政機關對於建築改良物登記管理之正確
性，孫志皋即於同日下午，將上開偽造之三份建築改良物登記簿謄本之影本，同時持
交劉海林，以取信劉海林，使其陷於錯誤，誤信擔保十足。上訴人及孫志皋遂利用劉
海林之誤信，再陸續簽發支票、本票，統交由孫志皋連續持向劉海林詐借一百五十萬
元、九十萬元及七十萬元，借款之時間、金額、簽立之債權憑證均詳如原判決附表（
二）之２、３、４所示，孫志皋並從劉海林借予上訴人之借款中取得部分款項。嗣因
上開各筆借款清償期屆至，朱、孫二人簽發之票據均未兌現，且發現孫某所交付如原
判決附表（一）１、２、３所示之建築改良物登記簿影本係屬偽造，劉海林至此始知
受騙等情。因而撤銷第一審關於上訴人部分之判決，改判仍依牽連犯關係論處上訴人
共同行使偽造公文書，足以生損害於公眾及他人罪刑，固非無見。
惟查：(一)、共同正犯之成立，以有犯意之聯絡，與行為之分擔為要件，而此項要件，
除應於事實欄內詳加記載外，並應於理由內逐一說明其認定此項事實所憑之證據，方
足資為論罪科刑之根據。原判決事實，僅記載原判決附表（一）１、２、３所示之建
築改良物登記簿謄本，係孫志皋利用其先前執行代書業務，向地政事務所申領留下，
以修正液加以竄改謄本之內，或直接於空白欄位填寫之方式，連續偽造所有權移轉及
設定抵押權等不實事項，再將該等登記簿謄本加以影印，持交劉海林，以取信劉海林
，使其陷於錯誤，誤信擔保十足。依其記載僅認定偽造及行使該不實建築改良物登記
簿謄本者為孫志皋一人而已，對於上訴人究竟與孫志皋如何有犯意聯絡與行為分擔，
並未詳細認定，明確記載，自不足資為論罪科刑之根據。(二)、證據雖已調查，而其內
容尚未完全明瞭者，即與未經調查無異，如遽行判決，仍屬應於審判期日調查之證據
未予調查。上訴人既否認有偽造如原判決附表（一）１、２、３所示之建築改良物登
記簿謄本影本之犯行，而共同被告孫志皋坦承係其以立可白塗抹後再竄改謄本之內容
，並未供承上訴人有參與其事，且證人劉東黎雖證稱：「（黃俊雄未借款，何以會設
定三百萬元？）甲○○說是他朋友，我們就相信了。」、「我在旁邊有聽到，我父親
有質疑，甲○○確實有這樣講是他親戚或朋友，我們就相信了。」等語，但對於劉東
黎上述所稱是否屬實，攸關上訴人有無共同行使上開塗改之登記簿謄本影本之事實，
即有查明之必要，乃原審未確實究明上訴人究竟在何時、何處說「黃俊雄」係伊親戚
或朋友之語，即依劉東黎之證詞，認定上訴人有共同行使偽造公文書之犯行，尚嫌速
斷，不足以昭折服，而有調查未盡之違誤。(三)、刑法第五十五條規定犯一罪而其方法
或結果之行為犯他罪名者，從一重處斷。係指其一罪與他罪間，具有方法或結果之牽
連關係，即通常以之為必要之手段或必然之結果，始為相當。依原判決事實所載上訴
人於八十一年六月九日第一次向劉海林借款四百萬元後一週，約同年月十六日，孫志
皋始竄改上述建築改良物登記簿謄本影印持交劉海林，則孫志皋之偽造及交付該等建
築改良物登記簿謄本影本，既在上訴人借款一週之後，則兩者有何方法結果之牽連關
係，原判決理由內未就此加以說明，而謂上訴人與孫志皋二人間係以偽造之建物登記
簿影本，向劉海林借款，不僅有理由不備之違誤，且其理由與所載之事實亦不相適合
，自屬可議。(四)、刑法上偽造、變造文書罪之成立，除有故意之一般要件外，又以足
生損害於公眾或他人為特別要件，所謂損害，固不以實已發生損害為必要，然亦必須
有足以生損害之虞者，始足當之，若其僅具有偽造、變造之形式而實質上並不足以生
損害之虞者，尚難構成本罪。依原判決所載之事實，共同被告孫志皋係以修正液將其
所申領留下如原判決附表（一）１、２、３所示之建築改良物登記簿謄本內容，加以
竄改或於空白欄位填寫所有權移轉及設定抵押權等不實事項後，再加以影印等情；則
其所為，除持以取信他人外，對於原來登記簿內之實際權利人之權利，究竟如何足以
生損害之虞，而就地政機關對於建築改良物登記管理之正確性，究竟有何影響，原判
決並未詳細論述，遽論以上訴人牽連犯刑法第二百十六條、第二百十一條、第三百三
十九條第一項之罪，亦有理由不備之違誤。(五)、影本與原本可有相同之效果，如將原
本予以影印後，將影本之部分內容竄改，重加影印，其與無制作權人將其原本竄改，
作另一表示其意思無異，應成立變造文書罪，本院七十三年台上字第三八八五號判例
可資參照。依原判決所載之事實，其竄改重印之建築改良物登記內容，如何已變易本
質，原判決理由內未詳予說明，即論以行使偽造公文書罪名，尚有可議。上訴意旨指
摘原判決不當，非無理由，應認仍有撤銷發回更審之原因。又原判決關於上訴人不另
為無罪諭知之部分，基於審判不可分之原則，併予發回，附此敘明。
據上論結，應依刑事訴訟法第三百九十七條、第四百零一條，判決如主文。
中      華      民      國    九十一    年      七      月    二十五    日
                              最高法院刑事第八庭
                                  審判長法官  莊  登  照
                                        法官  洪  明  輝
                                        法官  黃  一  鑫
                                        法官  魏  新  和
                                        法官  林  秀  夫
      右正本證明與原本無異
                                              書  記  官
中      華      民      國    九十一    年      七      月    三十一    日
